【裁判字號】    94,訴,1353
【裁判日期】    950803
【裁判案由】    綜合所得稅
【裁判全文】
臺北高等行政法院判決
                                    94年度訴字第01353號
                              .
原      告  甲○○○
訴訟代理人  彭建生
被      告  財政部臺北市國稅局
代  表  人  張盛和（局長）
訴訟代理人  丙○○
上列當事人間因綜合所得稅事件，原告不服財政部中華民國94年
3月17日台財訴字第09300601150號訴願決定（案號：第00000000
號），提起行政訴訟。本院判決如下：
    主  文
原告之訴駁回。
訴訟費用由原告負擔。
    事  實
一、事實概要：
    原告民國（下同）87年度綜合所得稅結算申報，短漏報取自
    訴外人陳謙吉利用匯豐證券股份有限公司（下稱匯豐證券公
    司）吸金所給付之利息所得新台幣（下同）982,260元（下
    稱系爭利息所得），計短漏報所得額226,685元，案經法務
    部調查局臺北市調查處（下稱臺北市調查處）查獲通報，並
    經被告查得，乃予併計核定原告該年度綜合所得總額為2,65
    1,791 元，淨額為2,206,791 元，發單補徵稅額227,081 元
    ，並就所漏稅額226,685 元，依法處0.5 倍罰鍰，計113,30
    0 元（計至百元止）。原告對被告原核定系爭利息所得982,
    260 元及罰鍰不服，申請復查，經被告以93年10月11 日 財
    北國稅法字第0930240040號復查決定，駁回其申請；原告仍
    不服，提起訴願，亦遭決定駁回；原告猶不服，遂提起本件
    行政訴訟。
二、兩造聲明：
  (一)原告聲明：
    1.訴願決定及原處分均撤銷。
    2.訴訟費用由被告負擔。
  (二)被告聲明：
    1.駁回原告之訴。
    2.訴訟費用由被告負擔。
三、兩造之爭點：
    原告主張其並無取自訴外人陳謙吉之系爭利息所得，不應被
    補稅裁罰，是否可採？
  (一)原告主張：
    原告從未與陳謙吉個人有任何資金借貸往來，更遑論收取利
    息行為，被告逕以陳謙吉製作之私人文件為課稅依據，核定
    原告87年度來自陳謙吉之利息所得982,260元，未能舉證陳
    謙吉何時及如何支付利息予原告，顯不合理。原告雖有將錢
    放在匯豐證券公司，但實際上未收到利息，匯豐證券公司也
    未開立扣繳憑單。況陳謙吉已逃匿，本金都要不回來，原告
    如何向其收取利息。
  (二)被告主張：
    1.利息所得982,260元部分：
      原告申稱其無取自訴外人陳謙吉給付之系爭利息所得等
        情。經查，訴外人陳謙吉等人利用經營匯豐證券公司業
        務之便，藉匯豐證券公司名義，透過該公司管理部人員
        ，以「錢條」（係匯豐證券公司內帳部門以該公司名義
        收受款項所開具之債權憑證，其上並載明所存金額與利
        率）、「帳上存款」（係以匯豐證券公司名義向該公司
        客戶以保管存摺、印章方式，並約定利率等條件而借得
        款項）等方式，向原告等之不特定多數人收受款項、吸
        收資金，並給付出借款項者之融資利息，案經臺北市調
        查處查獲上開違反銀行法、證券交易法及逃漏稅捐等不
        法情事，乃移由臺灣臺北地方法院（下稱臺北地院）檢
        察署偵查並提起公訴，訴經臺北地院91年度訴字第105
        號刑事判決，依實質審查結果，認定上開罪證之構成要
        件事實俱與檢調查緝及起訴之事實相符，此有各該檢調
        機關之相關文件及該法院判決書影本附卷可按，依證據
        共通原則，原告涉及逃漏稅捐之相關事證，自得援為本
        件課稅處分之構成要件事實。次查，原告當年度係以「
        錢條」、「帳上存款」等方式分別貸款（10,200,000元
        、350,000元、3,000,000元、1,000,000元、1,800,000
        元、2,000,000 元、2,000,000 元、3,000,000 元、6,
        000,000 元、900,000 元、11,000,000元、1,000,000
        元、11,200,000元及1,000,000 元）予訴外人陳謙吉等
        人利用匯豐證券公司名義吸收資金，並約定以每1 萬元
        每日3 元（日息萬分之3）計 息之事實，核為前述調查
        及判決確認有案；復經被告依職權進行調查，原告所貸
        出系爭款項，於87年度分別於當年1 月17日、1 月22日
        、2 月7 日、2 月26日、3 月3 日、4 月7 日、5 月12
        日、6 月24日、7 月6 日、7 月29日、8 月7 日及9 月
        8 日各計息乙次，利息金額各為16,800元、6,300 元、
        65,400元、22,500元、200,000 元，58,800元、30,000
        元、35,700元、114,300 元、100,000 元、205,500 元
        、10,500元、104,106 元及12,300元，合計給付原告之
        應稅利息所得982,260 元，詳如附表所示，原告當年度
        取有系爭利息所得之事實，勘可認定。此亦為臺北地院
        90年度訴字第105 號刑事判決書、臺北市調查處93年2
        月2 日肆字第09343405480 號函附各納稅義務人名冊、
        利息計算與資金往來統計表、臺北市調查處90年10月17
        日關於乙○○調查筆錄及被告所屬審查三科92年1 月22
        日查緝案件調查報告書等相關文件資料影本附案可稽。
        是原告徒言主張無系爭利息所得，即無足採。被告依據
        上開事實，乃予併計核定原告87年度綜合所得總額為2,
        651,791 元，淨額為2,213,791 元，補徵稅額227,081
        元，揆諸相關規定，尚無不合，被告復查決定否准變更
        ，亦無不當。
      本件經被告就鈞院所借調之相關帳證查核結果，原告與
        陳謙吉等人87年度借貸資金往來及核計利息情形，均逐
        筆詳載於帳冊中，經被告逐筆重新核計結果，其87年度
        利息所得分別計982,260元，與被告原依臺北市調查處
        通報核定之利息所得金額相符，並無違誤，詳細利息計
        算如後附利息所得計算明細表及87年度日記帳所載。
      又依臺北地院91年度訴字第105號刑事判決，犯罪事實
        （判決書第6頁以下）所載，陳炳林、陳謙吉及陳施雙
        玉等人以每10,000元每日3元之利息（日利率萬分之3）
        ，向判決附表所列之不特定多數人（原告配偶亦列於附
        表一第77頁中）借款，又乙○○90年10月17日於臺北市
        調查處之調查筆錄中稱，系爭利息均按時計算，如金主
        要支領利息，則從陳謙吉個人資金以現金支付，如不支
        領利息，則另開立新的錢條交予金主留存，且該項利息
        支出係分散登記在陳謙吉個人之日記帳中，足證系爭日
        記帳載內容確為真實，依據證據共通原則，自得援為本
        件課稅處分之構成要件事實，參據上開刑事判決、調查
        筆錄及相關日記帳等事證以觀，原告各該年度取有系爭
        利息所得之事實，勘可認定。從而被告據以歸課原告87
        年度之利息所得，尚非無據，依法補徵其該年度之綜合
        所得稅並裁處罰鍰，並無不合。
    2.罰鍰部分：
      本件原告於辦理87年度綜合所得稅結算申報，漏未申報
        其當年度貸出款項予訴外人陳謙吉等人以「錢條」、「
        帳上存款」等方式利用匯豐證券公司名義吸收資金，並
        取得陳謙吉依約定按系爭款項之日息萬分之3計息所給
        付之應稅利息所得982,260元。案經臺北市調查處查獲
        通報，並經被告依職權進行調查結果，查得原告上開違
        章事證，除依法補徵稅額227,081 元外，並依所得稅法
        第110 條第1 項規定，按漏稅額226,685 元依其無扣免
        繳憑單處以0.5 倍罰鍰113,300 元（計算式：226,685
        ×0.5 = 113,000 ，計至百元止）。
      原告主張無系爭所得，不應受罰等情。經查，原告當年
        度漏報取自訴外人陳謙吉利用匯豐證券公司吸金所給付
        之利息所得982,260元，按之前述事實，原告徒言主張
        無系爭所得，難謂可取，則原告既有是項應稅所得，依
        法本應主動誠實申報並繳納稅負，惟原告卻漏未申報，
        審其違章情節，核有該當處罰要件存在之事證，尚難僅
        以主觀自認無是項所得而得排除自行結算申報義務之適
        用。次查，有所得即應納稅，乃所得稅之基本精神，而
        為現代國民之普世認知，原告當年度領有系爭所得，自
        應注意使之符合稅法之強行規定，且其執為漏報之事由
        ，尚非不可避免，則原告應注意、能注意而不注意，致
        漏未申報，縱非故意，仍難卸免其過失漏報之責任，參
        諸司法院釋字第275號解釋意旨，原告自應受罰，從而
        原處分以原告涉有前述違章事實，處以系爭罰鍰，即無
        不合；又被告原處分以法定2倍以下之0.5倍處罰，計罰
        鍰為113,300元，實已考量本件原告之違章程度所為之
        適切裁罰，揆諸相關規定，並無不合，被告復查決定否
        准變更，亦無不當。
    理  由
一、按「個人之綜合所得總額，以其全年左列各類所得合併計算
    之：．．．第4 類︰利息所得︰凡公債、公司債、金融債券
    、各種短期票券、存款及其他貸出款項利息之所得︰一、公
    債包括各級政府發行之債票、庫券、證券及憑券。二、有獎
    儲蓄之中獎獎金，超過儲蓄額部分，視為存款利息所得。三
    、短期票券指1 年以內到期之國庫券、可轉讓之銀行定期存
    單、銀行承兌匯票、商業本票及其他經財政部核准之短期債
    務憑證。．．．」「納稅義務人之配偶，及合於第17條規定
    得申報減除扶養親屬免稅額之受扶養親屬，有前條各類所得
    者，應由納稅義務人合併報繳。」「納稅義務人應於每年2
    月20日起至3 月底止，填具結算申報書，向該管稽徵機關，
    申報其上一年度內構成綜合所得總額或營利事業收入總額之
    項目及數額，以及有關減免、扣除之事實，並應依其全年應
    納稅額減除暫繳稅額、尚未抵繳之扣繳稅額及可扣抵稅額，
    計算其應納之結算稅額，於申報前自行繳納。」行為時所得
    稅法第14條第1 項第4 類、第15條第1 項及第71條第1 項分
    別定有明文。次按「納稅義務人已依本法規定自行辦理結算
    申報，但對依本法規定應申報課稅之所得額有漏報或短報情
    事者，處以所漏稅額2 倍以下之罰鍰。」同法第110 條第1
    項亦有明文規定。
二、原告87年度綜合所得稅結算申報，短漏報取自訴外人陳謙吉
    利用匯豐證券公司吸金所給付之系爭利息所得982,260 元，
    計短漏報所得額226,685 元，案經臺北市調查處查獲通報，
    並經被告查得，乃予併計核定原告該年度綜合所得總額為2,
    651,791 元，淨額為2,206,791 元，發單補徵稅額227,081
    元，並就所漏稅額226,685 元，依法處0.5 倍罰鍰，計113,
    300 元。原告不服，循序申請復查，提起訴願，均遭決定駁
    回，復起訴主張其並無取自訴外人陳謙吉之系爭利息所得，
    不應被補稅裁罰，詳如前述事實欄原告之主張等語。
三、查原告87年度綜合所得稅結算申報，經被告核定計漏報利息
    及租賃所得二項，原告僅就漏報利息及取自陳謙吉之系爭利
    息所得起訴爭執，本件亦僅就此部分審理，合先說明。
四、又查本件係經台北市調查處查獲匯豐證券公司董事長陳謙吉
    於擔任該公司董事期間，即以個人名義，經營丙種墊款業務
    ，其中發現於87年間曾向原告借款，約定利息按日息萬分之
    3 計算，計息日本金、利息所得，詳如附表所示，經通報由
    被告依職權進行調查結果屬實並查得原告87年度綜合所得稅
    漏報上開系爭利息所得，此有台北地院91年度訴字第105 號
    刑事判決匯豐證券公司財務部副理乙○○90年10月17日在台
    北市調查處之調查筆錄，被告審三科查緝案件稽查報告，及
    陳謙吉支付利息日記帳等資料分別附原處分卷及本院卷可稽
    ，違章漏稅事證明確，被告乃將原告系爭利息所得以及其未
    及淨額，並發單補徵稅額暨裁處罰鍰，核無不合。雖原告訴
    稱：匯豐證券公司遭陳謙吉掏空資產，原告並無自陳謙吉取
    得系爭利息所得，亦未收到扣繳憑單，不應被補稅裁罰云云
    。查匯豐證券公司董事長陳謙吉於擔任該公司董事期間，有
    向原告借款經營丙種墊款業務，且有結算支付利息之事實，
    此有陳謙吉支付利息之日記帳 (流水帳)附 本院卷可憑，匯
    豐證券公司財務部副理乙○○於上開台北市調查處之調查筆
    錄亦稱：利息是以日息萬分之3 計算，關係較佳之個人則以
    萬分之4 計算，前述利息會按時計算，如果金主要支領利息
    ，則從陳謙吉個人資金內動支，如金主不支領利息，則將本
    金加計利息，另開立新的錢條交予金主留存，該利息支出，
    分散登記在陳謙吉立日記帳 (流水帳)中 …等語。又本件附
    表所示之計息日，均在陳謙吉出事逃匿之前，當時陳謙吉支
    付利息並無困難，原告於計息日就結算之利息已取得處分權
    ，從而被告認定原告於87年度之計息日有取得附表所示之系
    爭利息，並非無據，且有所得，除有免納所得稅之明文規定
    外，即有申報繳納義務，尚難以無扣繳憑單而解免，原告所
    訴各節，均不足採。
五、綜上說明，本件原告87年度綜合所得稅結算申報，漏報系爭
    利息所得982,260 元之違章事證明確，漏報金額復非少數，
    其應申報而漏未申報，縱非故意，亦難謂無過失，被告發單
    補徵稅額227,081 元，並按所漏稅額226,685 元處0.5 倍罰
    鍰計113,300 元，揆諸首揭規定及說明，認事用法，俱無違
    誤，訴願決定，予以維持，亦無不合，原告起訴意旨，非有
    理由，應予駁回。
六、據上論結，本件原告之訴為無理由，依行政訴訟法第98條第
    3項前段，判決如主文。
中    華    民    國    95    年    8     月    3     日
               第  七  庭  審 判 長 法  官  黃本仁
                                    法  官  黃秋鴻
                                    法  官  李玉卿
上為正本係照原本作成。
如不服本判決，應於送達後20日內，向本院提出上訴狀並表明上
訴理由，如於本判決宣示後送達前提起上訴者，應於判決送達後
20日內補提上訴理由書（須按他造人數附繕本）。
中    華    民    國    95    年    8     月    4     日
                                   書記官  鄭聚恩


司法院資訊處製作；財團法人民間司法改革基金會備份。
